臺灣嘉義地方法院民事判決　　　　　　 100年度簡上字第29號
上　訴　人　黃復傳
　　　　　　黃復昌
　　　　　　黃復猛
上　 3　人
訴訟代理人　周玉琪
上　訴　人　黃復政
上　 1　人
訴訟代理人　蘇美麗
上　訴　人　黃復龍
　　　　　　黃復震
被　上訴人　林嘉隆
訴訟代理人　林俊潾
被　上訴人　李汶錡
上　 1　人
訴訟代理人　李蕭寶鸞
上列當事人間返還土地事件，上訴人對於民國100年1月31日本院
嘉義簡易庭99年度嘉簡字第464號第一審判決提起上訴，本院於1
00年6月15日言詞辯論終結，判決如下：
  主  文
原判決（確定部分除外）廢棄。
上開廢棄部分，被上訴人在第一審之訴駁回。
第一審（確定部分除外）、第二審訴訟費用由被上訴人負擔。
  事實及理由
一被上訴人起訴主張：坐落嘉義縣水上鄉○○段236-5號土地（
  下稱系爭土地）原為兩造共有，經本院民國98年度訴字第653
  號分割共有物判決（下稱分割判決）分歸兩造維持共有以利通
  行。然因上訴人之先人建有如附圖所示編號B建物（下稱系爭
  建物），為利通行，應予拆除。分割判決係依上訴人主張之B
  案判決確定，建築一定要留一定寬度通往後方建物，被上訴人
  擬在後方建築鐵皮屋做倉庫使用，需要怪手及貨車出入，爰提
  起本訴，於原審聲明：上訴人應將如附圖所示編號B、C、D 建
  物拆除，將土地返還全體共有人。（經原審判准上訴人應將如
  附圖所示編號B建物拆除，將土地返還全體共有人，駁回其餘
  之訴）。並於本院補充稱：上訴人於原審並未爭執系爭建物不
  是他們的，黃庚寅於76年間，將系爭土地持分移轉給黃鄭呅之
  子女，故系爭土地上之系爭建物也應該一併給黃鄭呅之子女。
  上訴人於分割判決提出之分割方案，將系爭建物位置畫在所留
  設之道路上，即表示上訴人認知上對建物有事實上處分權。分
  割判決將被上訴人之持分分在後面，如不拆除建物，無路可供
  車輛進出。系爭建物原始起造係63年以前，故系爭建物應該不
  是黃鄭呅所有，又系爭建物雖以黃鄭呅名義課稅，但不表示系
  爭建物即為其所有。且分割判決亦認系爭建物為上訴人所有，
  上訴人亦沒意見等語。聲明：駁回上訴人之上訴等語。
二上訴人黃復昌於原審辯稱：系爭建物係上訴人之先人所建，被
  上訴人未得到全體共有人過半數之同意，拆屋還地自屬無據。
  上訴人於本院補充稱：系爭建物係未保存登記之建物，應以實
  際出資興建之原始起造人為所有權人，故如就未保存登記之房
  屋提起拆屋還地之訴訟，應以所有權人或取得事實上處分權人
  為被告。系爭建物非上訴人出資興建，自非上訴人所有，且上
  訴人亦無權處分，被上訴人起訴請求上訴人等拆屋還地，顯當
  事人不適格。系爭建物係由黃鄭呅所起造，屬60幾年之老舊建
  物，而上訴人最大年紀亦僅有60幾歲，即系爭建物建築當時僅
  剛出生不久，顯見上訴人絕非系爭建物實際出資興建之原始起
  造人。因黃鄭呅原開設雜貨店有能力建屋，目前系爭建物亦由
  黃鄭呅居住使用，益證黃鄭呅確實為系爭建物之所有權人或事
  實上處分權人。系爭建物之納稅義務人雖為黃鄭呅，但稅捐機
  關之納稅名義人，僅為行政稅籍管理，不得因該登記而否認原
  始起造人之所有權。另房屋稅條例第4條第1項前段規定：「房
  屋稅向房屋所有人徵收之。」，系爭建物亦由鄭黃呅繳納房屋
  稅，黃鄭呅為系爭建物所有權人。被上訴人以上訴人為被告請
  求拆屋還地，自屬有誤。聲明：原判決不利於上訴人部分廢棄
  ，上開廢棄部分，被上訴人之訴駁回。
三兩造不爭執事項（見本院卷第38頁、第39頁），應堪採認：
(一)系爭土地經本院以98年度訴字第653號民事判決分割歸兩造與
  訴外人黃副殷、黃萬水、黃金謨、黃金全、黃寬進、黃李粉共
  有。
(二)系爭建物占用系爭土地面積66.89平方公尺。
四兩造爭執事項（見本院卷第39頁）：
(一)被上訴人對上訴人提起本件拆屋還地訴訟，是否當事人不適格
  。
(二)上訴人是否為系爭建物之所有權人或具事實上處分權之人。被
  上訴人依民法第767條、第821條請求上訴人將系爭建物拆除，
  並返還系爭土地，有無理由。
五本院論述如下（併依本院論述調整順序）：
(一)按上訴後，當事人不得提出新攻擊或防禦方法。但對於第一審
  已提出之攻擊防禦方法為補充者，不在此限，民事訴訟法第44
  7條第1項第3款定有明文。上開規定，於簡易程序之上訴程序
  ，準用之，此觀諸同法第436條之1第3項規定自明。本件上訴
  人於原審主張：系爭建物係上訴人之先人所建等語；上訴人於
  本院補充稱：系爭建物係未保存登記之建物，應以實際出資興
  建之原始起造人為所有權人，故如就未保存登記之房屋提起拆
  屋還地之訴訟，應以所有權人或取得事實上處分權人為被告。
  系爭建物非上訴人出資興建，自非上訴人所有等語，上訴人前
  揭所辯均係有關何人出資興建系爭建物之陳述，經核屬對原審
  已提出防禦方法之補充，依前揭規定，尚無不合，應予准許。
(二)被上訴人對上訴人提起本件拆屋還地訴訟，是否當事人不適格
  ？
  按當事人適格，係指當事人就具體特定之訴訟，得以自己之名
  義為原告或被告，而受為訴訟標的法律關係之本案判決之資格
  而言。故在給付之訴，若原告主張其為訴訟標的法律關係之權
  利主體，他造為訴訟標的法律關係之義務主體，其當事人即為
  適格。至原告是否確為權利人，被告是否確為義務人，乃為訴
  訟標的法律關係之要件是否具備，即訴訟實體上有無理由之問
  題，並非當事人適格之欠缺。本件被上訴人主張系爭土地為兩
  與訴外人黃副殷、黃萬水、黃金謨、黃金全、黃寬進、黃李粉
  共有，系爭建物係上訴人所有，依民法第767條、第821條規定
  ，請求上訴人拆除系爭建物，返還所占用之土地，則被上訴人
  列上訴人為本件被告，參諸前揭說明，自屬當事人適格，上訴
  人辯稱被上訴人以其為被告，當事人不適格，尚屬無據。
(三)上訴人是否為系爭建物之所有權人或具事實上處分權之人？被
  上訴人依民法第767條、第821條請求上訴人將系爭建物拆除，
  並返還系爭土地，有無理由？
  被上訴人主張系爭建為上訴人所有，上訴人對系爭建物有事實
  上處分權乙節，為上訴人所否認，自應由被上訴人就此有利之
  事實負具舉證責任。經查，依證人黃鄭呅到庭證稱：系爭建物
  係伊出錢蓋的，已經住60年等語，且系爭建物之納稅義務人自
  始即為黃鄭呅，迄今並無變更納稅義務人名義紀錄等情，亦有
  嘉義縣財政稅務局100年5月10日函可證，顯見被上訴人前揭主
  張與證人黃鄭呅所證及前揭資料所示不符，自難憑採。又被上
  訴人雖以分割判決亦認系爭建物為上訴人所有等語，然分割判
  決第6頁第4行至第11行固記載上訴人與訴外人黃庚寅共有磚木
  造建物1間，業據勘驗現場，製有勘驗筆錄，並有98年6月4日
  複丈成果圖可證等語，然觀諸該勘驗筆錄並無系爭建物為上訴
  人與黃庚寅共有之記載，另複丈成果圖亦僅記載上訴人與黃庚
  寅為使用人，此亦經本院調取分割判決卷宗核閱無訛，且與前
  揭黃鄭呅所證歧異，是尚難據此為有利被上訴人之認定。此外
  ，被上訴人並未提出其他證據以證明系爭建物為上訴人所有，
  是被上訴人此部分主張，自屬無據。上訴人既非系爭建物之事
  實上處分權人或所有權人，則被上訴人依民法第767條、第821
  條規定，請求上訴人將系爭建物拆除，並返還系爭土地，自無
  理由。從而，原審就此部分為被上訴人勝訴判決，尚有未洽。
  上訴意旨指摘原判決不當，求予廢棄改判，為有理由，自應由
  本院予以廢棄改判如主文第2項所示。
六本件事證已臻明確，兩造其餘攻擊防禦方法，經核與本件判決
  結果不生影響，爰不一一論述，附此敘明。
七據上論結，本件上訴為有理由，依民事訴訟法第436條之1第3
  項、第450條、第385條第1項前段、第78條、第85條第1項前段
  ，判決如主文。
中    華    民    國   100    年    6     月    29    日
                      民事第三庭  審判長法  官  黃茂宏
                                        法  官  曾宏揚
                                        法  官  蘇雅慧
以上正本證明與原本無異。
本件不得上訴。
中    華    民    國   100    年    6     月    29    日
                                        書記官  李佳惠